ACORDAO-COMPLETO-2388755

ACÓRDÃO 14538/2019 ATA 44/2019 - PRIMEIRA CÂMARA

VISTOS, relatados e discutidos estes autos de tomada de contas especial instaurada pelo Ministério do Meio Ambiente (MMA) em razão da impugnação total de despesas do Convênio 21/2007 (Siafi 599572) , celebrado entre a União, por meio do Fundo Nacional do Meio Ambiente (FNMA) , e o município de Castanheira-MT, para a promoção de sistemas agroflorestais e manejo dos recursos florestais para agricultores familiares do Assentamento Vale do Seringal,
ACORDAM os Ministros do Tribunal de Contas da União, reunidos em sessão da Primeira Câmara, ante as razões expostas pelo relator, em:
9.1. com fundamento nos arts. 1º, inciso I, 16, inciso III, alíneas "b" e "c" da Lei 8.443/1992 c/c os arts. 19 e 23, inciso III, da mesma lei, julgar irregulares as contas do Sr. Genes Oliveira Rios (CPF XXX.055.397-XX) e condená-lo ao pagamento das quantias a seguir especificadas, com a fixação do prazo de quinze dias, a contar das notificação, para comprovar, perante o Tribunal (art. 214, inciso III, alínea "a", do Regimento Interno) , o recolhimento da dívida aos cofres do Fundo Nacional do Meio Ambiente, atualizada monetariamente e acrescida dos juros de mora, calculados a partir das datas discriminadas, até a data do recolhimento, na forma prevista na legislação em vigor, abatendo-se, na oportunidade, o valor já ressarcido.
	VALOR ORIGINAL (Real) 
	DATA DA OCORRÊNCIA
	DÉBITO/CRÉDITO

	201.564,00
	2/1/2008
	Débito

	93.435,16
	31/12/2008
	Crédito

9.2. com fundamento nos arts. 1º, inciso I, 16, inciso III, alíneas "b" e "c" da Lei 8.443/1992 c/c os arts. 19 e 23, inciso III, da mesma lei, julgar irregulares as contas do Sr. José Antunes de França (CPF: XXX.568.711-XX) e condená-lo ao pagamento das quantias a seguir especificadas, com a fixação do prazo de quinze dias, a contar das notificação, para comprovar, perante o Tribunal (art. 214, inciso III, alínea "a", do Regimento Interno) , o recolhimento da dívida aos cofres do Fundo Nacional do Meio Ambiente, atualizada monetariamente e acrescida dos juros de mora, calculados a partir das datas discriminadas, até a data do recolhimento, na forma prevista na legislação em vigor, abatendo-se, na oportunidade, o valor já ressarcido.
	VALOR ORIGINAL (Real) 
	DATA DA OCORRÊNCIA
	DÉBITO/CRÉDITO

	93.435,16
	1/1/2009
	Débito

	114.331,00
	14/7/2009
	Débito

	128.160,04
	16/2/2011
	Crédito

9.3. com fulcro no art. 57 da Lei 8.443/1992, aplicar aos Srs. Genes Oliveira Rios (CPF XXX.055.397-XX) e José Antunes de França (CPF: XXX.568.711-XX) multa individual no valor de R$ 30.000,00 (trinta mil reais) e R$ 16.500,00 (dezesseis mil e quinhentos reais) , respectivamente, com a fixação do prazo de 15 (quinze) dias, a contar da notificação, para que comprove, perante este Tribunal (art. 214, inciso III, alínea "a", do RITCU) , o recolhimento da dívida aos cofres do Tesouro Nacional, atualizada monetariamente desde a data do presente acórdão até a do efetivo recolhimento, se for paga após o vencimento, na forma da legislação em vigor;
9.4. autorizar, desde logo, o pagamento da dívida decorrente em até 36 (trinta e seis) parcelas mensais e consecutivas, caso solicitado, nos termos do art. 26 da Lei 8.443/1992 c/c o art. 217 do RITCU, fixando o vencimento da primeira parcela em 15 (quinze) dias, a contar do recebimento da notificação, e o das demais a cada 30 (trinta) dias, devendo incidir sobre cada uma os encargos devidos, na forma prevista na legislação em vigor;
9.5. alertar os responsáveis de que a falta de comprovação do recolhimento de qualquer parcela importará o vencimento antecipado do saldo devedor, nos termos do art. 217, § 2º, do RITCU;
9.6. autorizar, desde logo, com fulcro no art. 28, inciso II, da Lei 8.443/1992, a cobrança judicial das dívidas, caso não atendidas as notificações;
9.7. dar ciência do presente acórdão à Procuradoria da República no Estado de Mato Grosso e ao Ministério do Meio Ambiente.

Toma de contas especial  instaurada em razão da impugnação total de despesas do Convênio 21/2007, celebrado entre a União, por meio do Fundo Nacional do Meio Ambiente (FNMA), e o município de Castanheira-MT, tendo por objeto a promoção de sistemas agroflorestais e manejo dos recursos florestais para agricultores familiares do Assentamento Vale do Seringal.

Primeira Câmara

Prefeitura Municipal de Castanheira - MT.

3. Interessados/Responsáveis:
3.1. Interessado: Ministério do Meio Ambiente (vinculador)
3.2. Responsáveis: Genes Oliveira Rios (XXX.055.397-XX); Jose Antunes de França (XXX.568.711-XX).

13.1. Ministros presentes: Walton Alencar Rodrigues (Presidente) e Benjamin Zymler (Relator).
13.2. Ministros-Substitutos convocados: Augusto Sherman Cavalcanti e Marcos Bemquerer Costa.
13.3. Ministro-Substituto presente: Weder de Oliveira.

GENES OLIVEIRA RIOS

BENJAMIN ZYMLER

Adoto como parte do relatório a instrução elaborada no âmbito da Secretaria de Controle Externo no Estado do Mato Grosso (peça 33) , cuja proposta de encaminhamento contou com a anuência do titular da unidade técnia (peça 35) :
 "1.	Cuidam os autos de tomada de contas especial (TCE) instaurada pelo Ministério do Meio Ambiente (MMA) em razão da impugnação total de despesas do Convênio 21/2007 (Siafi 599572) , celebrado entre a União, por meio do Fundo Nacional do Meio Ambiente (FNMA) , e o município de Castanheira-MT, tendo por objeto a promoção de sistemas agroflorestais e manejo dos recursos florestais para agricultores familiares do Assentamento Vale do Seringal (peça 16, p. 142 e peça 6, p. 224) .
HISTÓRICO 
2.	A proposta de Projeto de Assistência Técnica e Extensão Rural (ATER) teria como objetivo oferecer, em parceria com instituições locais e regionais assistência técnica de qualidade e descentralizada aos agricultores familiares do Assentamento Vale do Seringal do município de Castanheira-MT (peça 1, p. 55) . 
3.		O termo do convênio, assinado em 24/12/2007 pelo Sr. Genes Oliveira Rios (peça 7, p. 12) , prefeito de Castanheira-MT entre os anos 2005-2008 (peça 1, p. 313) , previa montante no valor de R$ 552.299,00, conforme sua cláusula terceira (peça 6, p. 23) , sendo que R$ 535.419,00 seriam de recursos do concedente, e R$ 16.880,00 corresponderiam à contrapartida do convenente, nos termos do plano de trabalho do convênio (peça 7, p. 20) . O ajuste deveria vigorar até 31/11/2010 (peça 7, p. 6) , sendo que o convenente teria 60 dias após tal data para apresentar a prestação de contas final do ajuste (peça 7, p. 4) .
4.	O termo do convênio também continha a previsão de que o convenente deveria apresentar a Declaração Periódica de Gastos (DPG) , até o quinto dia seguinte ao prazo de cento e vinte dias contados da data do crédito na conta do convenente e a cada quadrimestre até findo o convênio, nos termos da cláusula quarta (peça 7, p. 4) . Ainda, tal termo previa que, a partir da terceira parcela, a liberação dos recursos financeiros ficaria condicionada à apresentação de prestação de contas parcial, a qual demonstraria o cumprimento das etapas ou fases referentes à primeira parcela liberada, e assim sucessivamente (peça 6, p. 232) . 
5.	Em 30/12/2008, foi assinado o primeiro termo aditivo da avença (peça 7, p. 228-232) , o qual, além de indicar os créditos orçamentários para o exercício de 2008, reformulava o plano de trabalho (peça 7, p. 228) . Em 31/12/2009, o plano de trabalho do convênio foi reformulado por novo aditivo do ajuste (peça 8, p. 270-280) , cujo signatário já era o prefeito sucessor, o Sr. José Antunes de França (peça 8, p. 280) , que esteve na gestão do município entre os anos 2009-2012 (peça 8, p. 220) . Este segundo aditivo estabelecia que a prestação de contas final do ajuste deveria ser apresentada até 29/1/2011 (peça 8, p. 276) .
6.	A liberação da primeira parcela, a qual teve valor de R$ 201.564,00 ocorreu em 27/12/2007, conforme a ordem bancária 07OB900070 (peça 7, p. 38) , ou seja, na gestão do Sr. Genes Oliveira Rios. Por sua vez, a segunda parcela, no valor de R$ 114.331,00, só foi liberada em 8/7/2009 (peça 7, p. 396) , portanto na gestão do Sr. José Antunes de França. 
7.	Apesar de o plano de aplicação estabelecer que o convenente deveria depositar R$ 16.880,00 a título de contrapartida ao longo da vigência do convênio (peça 8, p. 288) , não há maiores informações sobre tais depósitos. Neste sentido, o cronograma de desembolso previa que o convenente depositaria R$ 6.480,00 em dezembro de 2007 a título de contrapartida (peça 8, p. 290) . No entanto, os extratos bancários da conta do convênio demonstram que tais valores só foram depositados em 12/5/2008 (peça 7, p. 156) . Não foram identificados nos autos o depósito do restante da contrapartida do convenente.
8.	Por meio do Of. 764/2009, de 10/7/2009 (peça 7, p. 398) , o concedente, além de informar que a segunda parcela do convênio havia sido repassada, alertou o convenente de que a terceira parcela só seria eventualmente liberada quando houvesse a apresentação da prestação de contas parcial da primeira parcela, conforme exigências do termo do ajuste.
9.	Em 3/11/2010, o convenente reconheceu haver atrasos na execução do ajuste, argumentando que eles decorriam notadamente da ausência de recursos humanos, e solicitou a prorrogação do ajuste por mais dois anos (peça 10, p. 304-308) . O MMA, por sua vez, alegou não ser possível a prorrogação do convênio, visto que havia registro de inadimplência do município nos cadastros federais (peça 10, p. 322) . Desta maneira, verifica-se que o concedente aplicou R$ 315.895,00 dos R$ 535.419,00 previstos no plano de aplicação (peça 10, p. 288) .
10.	Encerrada a vigência do convênio, o FNMA encaminhou ofício solicitando que o convenente apresentasse a prestação de contas final do ajuste (peça 10, p. 334) .  Houve, então, por parte do então prefeito de Castanheira, Sr. José Antunes França, pedidos de prorrogação de prazo para apresentação da prestação das contas (peça 10, p. 336 e 342) . Como os pedidos foram atendidos pelo FNMA (peça 10, p. 346 e peça 11, p. 24) , o novo prazo para apresentação da prestação de contas foi prorrogado para o dia 22/5/2011.
11.	Em 9/9/2011, o convenente, por meio do Of. 65/2011, encaminhou documentação com pretensão à prestação de contas final de tal ajuste (peça 11, p. 28) . À documentação, foi anexado documento intitulado Relatório de Cumprimento do Objeto Final, no qual, ao estabelecer os objetivos gerais e específicos do convênio, dispôs que em virtude do cancelamento do projeto, houve descontinuidade das ações (peça 12, p. 54) .
12.	Sobre a prestação de contas, o Ministério do Meio Ambiente, por meio da Nota Técnica 07/2012/MMA, de 23/6/2012 (peça 14, p. 322-332) , emitiu parecer técnico acerca da execução física do convênio que apontou o cumprimento de apenas 21% das atividades previstas para o ajuste (peça 14, p. 330) .
13.	Por sua vez, por meio do Parecer Financeiro 155/2014, de 29/12/2014 (peça 15, p. 16-21) , o concedente também avaliou a execução financeira do ajuste, apontando que, dos R$ 315.895,00 repassados pelo concedente, houve devolução de saldos no montante de R$ 107.967,24, bem como da importância de R$ 20.192,80 relacionados aos rendimentos em aplicações financeiras da conta do convênio, restando a necessidade de devolução de R$ 207.927,76 (valor original) , o que justificaria a instauração de tomada de contas especial, cujos responsáveis solidários seriam os Srs. Genes Oliveira Rios e José Antunes de França, ambos ex-prefeitos do município convenente (peça 15, p. 21) . Ressalta-se que tal valor de R$ 207.927,76 foi obtido pela diferença entre os recursos federais repassados (R$ 315.895,00) e o saldo devolvido da conta do convênio, descontando-se os rendimentos em aplicações financeiras da conta do ajuste.
14.	Tendo como fundamento os relatórios das análises físicas e financeiras do ajuste, bem como em jurisprudência do TCU no sentido de que "a imprestabilidade da fração executada do objeto e a completa frustração dos objetivos do convênio leva à condenação do responsável ao recolhimento da totalidade do valor do débito", o relatório do Tomador de Contas Especial apontou a existência de dano ao erário no valor histórico de R$ 315.895,00, correspondente ao saldo das duas parcelas transferidas, o qual deveria ser deduzido dos valores de R$ 128.160,04 anteriormente devolvidos, resultando assim em débito atualizado até 18/9/2015 de R$ 529.579,26, já acrescido de juros de mora (peça 16, p. 149-150) , conforme relatório de débito (peça 16, p. 154) .
15.	A Controladoria-Geral da União (CGU) confirmou o entendimento do concedente pelo dever de ressarcimento ao erário e, neste sentido, foram expedidos o Relatório de Auditoria Nº 2.373/2015 (peça 16, p. 184 a 187) , o Certificado de Auditoria Nº 2.373/2015 (peça 16, p. 188) , e o Parecer do Dirigente do Órgão de Controle Interno Nº 2.373/2015 (peça 16, p. 189) , encaminhados através do Aviso Nº 35/2016/GM/CGU-PR (peça 16, p. 190) , para o respectivo Pronunciamento Ministerial de que trata o art. 52 da Lei 8.443/92, exarado em 26/1/2016 (peça 16, p.193) .
16.	No âmbito da fase externa desta tomada de contas, esta unidade técnica apontou em instrução preliminar que os fatos alegados no processo de tomada de contas especial não foram alcançados pela prescrição da pretensão punitiva por parte deste Tribunal (peça 18, p. 2) . Com base nos relatórios técnicos do concedente, tal instrução apontou que 70,31% dos recursos repassados haviam sido aplicados e/ou devolvidos (peça 18, p. 4) . 
17.	Sobre a quantificação do débito a ser apurado, a instrução preliminar divergiu sobre o cálculo efetuado pelo convenente quanto à dedução dos recursos devolvidos no âmbito deste ajuste, fazendo as seguintes considerações (peça 18, p. 3-4) :
Cabe observar, contudo, que, conforme o Parecer Financeiro MMA 155/2014, os R$ 20.192,80 provêm do rendimento financeiro da conta do convênio (peça 15, p. 18) . Como os autos não contêm evidências do depósito da contrapartida do Município, considera-se que esse montante tenha sido integralmente gerado com base nos recursos transferidos pelo FNMA.
 Dessa forma, não tendo aplicado corretamente os valores principais que lhe foram confiados, o convenente deveria devolvê-los juntamente com os rendimentos de sua aplicação financeira (Acórdão 1289/2016-TCU-Primeira Câmara) . Diante disso, os R$ 20.192,80 não podem ser deduzidos do débito total apurado, que passa a ser devido da seguinte forma
18.	Assim sendo, foi apurado um débito de R$ 375.992,85, atualizado até 30/9/2016 (peça 17) . Quanto à responsabilidade pelo dano ao erário, a instrução preliminar apontou que a vigência do convênio se estendeu pelos mandatos dos Srs. Genes Oliveira Rios, prefeito municipal entre 2005-2008, e José França, prefeito municipal no período de 2009-2012, e que extratos bancários da conta do ajuste comprovavam saldo de R$ 93.435,16 em 31/12/2008 (peça 8, p. 178) , data final do mandato do senhor Rios; a segunda parcela de recursos, continuou a instrução, foi transferida em 8/7/2009, portanto já no mandato do senhor França (peça 18, p. 4) .
19.	Considerando a jurisprudência firmada por este Tribunal de que o prefeito deve responder apenas pelos valores executados, propôs-se a citação do senhor Genes Oliveira Rios, prefeito municipal entre 2005-2008, no valor de R$ 198.714,71, atualizado até 30/9/2016 (peça 18, p. 4) . Este valor de R$ 198.714,71 foi alcançado mediante a diferença, atualizada até 30/9/2016, entre os valores repassados e a o saldo na conta convênio em 31/12/2008 (peça 18, p. 4) .
20.	Quanto ao débito imputado ao senhor França, a instrução preliminar trouxe o ensinamento da Súmula TCU 230 no sentido de que cabe prefeito sucessor apresentar as contas referentes aos recursos federais recebidos pelo antecessor no caso deste não ter apresentado ou, na impossibilidade de fazê-lo, adotar medidas legais para salvaguardar o Erário com a instauração de TCE, sob pena de corresponsabilidade (peça 18, p. 4) . Assim, posto que não se verificou medida para resguardar o patrimônio, considerou-se que o senhor França era solidariamente responsável pelo débito imputado ao seu antecessor (peça 18, p. 4) .
21.	Ademais, considerando valores dos recursos geridos na gestão do segundo responsável, a instrução preliminar apontou haver débito adicional de R$ 177.278,14, atualizado até 30/9/2016 (peça 18, p. 5) . Desta maneira, considerando os recursos repassados pelo concedente e devolvidos pelo convenente, propôs-se a citação no valor de R$ 375.992,85, em valores atualizados até 30/9/2016 (peça 18, p. 5) , do senhor José Antunes de França, o qual ocupara o cargo de prefeito de Castanheira-MT entre 2009-2012.
22.	Finalmente, considerando as evidências presentes nos autos, não restou demonstrada a responsabilização do ente, de forma que não foi proposta citação ao município de Castanheira-MT (peça 18, p. 5) . Assim sendo, a responsabilidade pelo dano foi atribuída aos senhores Genes Oliveira Rios, prefeito municipal entre 2005-2008, e José França, prefeito municipal no período de 2009-2012 (peça 18, p. 4) , sendo formulada proposta de citação a tais senhores (peça 18, p. 5) , acatada pelo Relator (peça 21) .
EXAME TÉCNICO
23.	Em cumprimento ao Despacho do Relator (peça 21) , foi promovida a citação dos senhores Genes Oliveira Rios e José Antunes de França, mediante os Ofícios 1.277/2016-TCU/SECEX-MT e 1.278/2016-TCU/SECEX-MT (peças 24 e 25) , datados de 24/11/2016.
Citação do senhor Genes Oliveira Rios
24.	O Ofício 1.277/2016-TCU/SECEX-MT citou o Sr. Genes Oliveira Rios, informando, com fundamento nos arts. 10, § 1º, e 12, incisos I e II, da Lei 8.443/1992 c/c o art. 202, incisos I e II, do RI/TCU, que no prazo de quinze dias, a contar do recebimento de tal comunicação, o responsável deveria apresentar alegações de defesa quanto à ocorrência descrita e/ou recolher aos cofres da entidade credora, solidariamente com o responsável indicado, o valor histórico atualizado monetariamente desde a respectiva data de ocorrência até o efetivo recolhimento, abatendo-se, na oportunidade, a quantia eventualmente ressarcida, na forma da legislação em vigor (peças 24 , p. 1) .
25.	O ofício de citação, além de informar que a dívida atualizada monetariamente até 24/11/2016 correspondia a R$ 199.390,34, trouxe os elementos caracterizadores do débito imputado, que seguem (peça 24, p. 1) :
Dispositivos violados: Instrução Normativa STN 1/1997, art. 22.
Conduta: não executou o objeto do Convênio 21/2007 conforme as metas pactuadas, embora tenha autorizado a execução financeira de parte do valor transferido pelo FNMA.
Nexo de causalidade: a não execução do objeto conveniado, conforme as metas pactuadas, acarreta dano ao erário no valor executado durante o mandato do responsável.
Culpabilidade: como assinante do convênio e gestor de maior hierarquia do Município, o Sr. Genes Rodrigues Rios tinha a obrigação e estava em condições de fiscalizar a devida execução do objeto conveniado e de tomar providências corretivas caso fossem necessárias.
Alegações de defesa do senhor Genes Oliveira Rios
26.	Após ter tomado conhecimento da citação em 13/12/2016 (peça 26) , o responsável requereu a habilitação de defensor nos autos (peça 28) , regularmente identificados à peça 29, sendo as alegações de defesa apresentadas à peça 30.
27.	Inicialmente, a defesa destaca que o convênio ora examinado teve início na gestão do responsável, tendo terminado em outra, de forma que deveria ser apurada a responsabilidade de cada gestor, de forma a realizar adequado exame de culpabilidade de cada responsável (peça 30, p. 1) .
28.	Segue a defesa afirmando que o senhor Genes Oliveira Rios foi prefeito de Castanheira entre 2005 e 2008, sendo posteriormente sucedido pelo senhor José Antunes de França, o qual teria sido responsável pela execução da maior parte do convênio, bem como deveria ter prestado contas em até 60 dias contados da data do término do ajuste, vale dizer, 31/11/2010 (peça 30, p.1) .
29.	A peça da defesa, ao tratar da cronologia do ajuste, informou que este fora firmado em 24/12/2007, de forma que o gestor trabalhou com o convênio durante um ano, tendo deixado em conta o restante do dinheiro do ajuste, a ser utilizado pelo prefeito sucessor na continuidade do objeto, ou, se fosse o caso, devolvido (peça 30, p. 1) .
30.	A defesa também alegou que, ao menos aparentemente, o prefeito sucessor, senhor José França, não executou o convênio da maneira esperada, nem prestado contas da maneira devida, de forma que tal inexecução e falta de prestação de contas não decorrem de atos atribuíveis ao senhor Genes Oliveira Rios (peça 30, p. 1) .
31.	Em seguida, a defesa aponta que a primeira parcela dos recursos repassados foi executada, havendo parecer positivo, datado de 30/6/2009, sobre tal execução, de maneira que houve a liberação de parcela em gestão posterior à sua (peças 30, p. 2) :
A pergunta que não quer calar é. Porque liberaram outra parcela se não tinha sido aprovada a prestação de contas? 
Vejam que a prestação de contas da época que o Réu Genes era administrador fora aprovada, sendo que a inexecução de parte do convênio se houve foi por parte do gestor sucessor senhor José.
É necessário relatar que o valor da 1ª parcela que fora liberada na gestão do senhor Genes com valor de R$ 201.564,00 (duzentos e um mil quinhentos e sessenta e quatro reais) fora todo aplicado da forma correta até sua saída do órgão gestão não pairando dúvida sobre suas contas.
32.	Neste sentido, a peça da defesa pugna pela individualização dos atos praticados, argumentando que o quadro da execução das metas do convênio demonstra que a parte não executada do ajuste se encontrava justamente fora da gestão do responsável (peça 30, p. 2) .
33.	Sobre os valores do débito, a defesa argumentou ser absurdo o tomador de contas requerer a devolução integral dos recursos aplicados, posto que desta forma haveria enriquecimento ilícito de tal órgão, visto que o objeto do convênio não tratava de "uma obra individualizada que sem sua conclusão não gera efeito" (peça 30, p. 3) .
34.	Neste teor, a defesa argumentou que solicitar a devolução integral dos recursos caracterizaria a má-fé do tomador de contas, visto que haviam sido realizadas diversas atividades com a comunidade, tal qual a criação de conselho gestor, elaboração de planejamento estratégico e aquisições de equipamentos (peça 30, p. 3) .
35.	A defesa atacou também a subjetividade dos critérios para averiguação da execução das metas do convênio, afirmando que a aprovação ou não das contas prestadas ficava a mercê do fiscal (peça 30, p. 3) . Seguindo neste argumento, a defesa ponderou que o relatório elaborado pelo FNMA não identificou a existência de metas cumpridas pela gestão do responsável, e que tal omissão do relatório técnico dificultaria na aplicação de eventual penalidade (peça 30, p. 3) .
36.	Por fim, termina a defesa pleiteando que este Tribunal julgue improcedente a responsabilização do gestor; que em caso de condenação, que seja condenado o senhor José Antunes de França; que a pena seja individualizada; que seja abatido o percentual executado pelos gestores; e que seja juntado os extratos da conta do convênio (peça 30, p. 3 e 4) .
Análise
37.	A informação fornecida pelo gestor de que o convênio ora examinado teve início em sua gestão e continuou na gestão de seu sucessor não representa fato novo, posto que tais informações já haviam sido apontadas tanto no relatório do tomador de contas (peça 16, p. 146) quanto na instrução preliminar desta unidade técnica (peça 18, p. 4) .
38.	O questionamento do responsável, presente no item 31 desta instrução, sobre parcela de recursos liberados em gestão posterior poderia suscitar o raciocínio de leniência por parte do concedente quanto à gestão pretérita. No entanto, é relevante destacar que o termo do ajuste previa em sua cláusula terceira, § 4º, que a partir da terceira parcela, a liberação dos recursos financeiros ficaria condicionada à apresentação de prestação de contas parcial, a qual demonstraria o cumprimento das etapas ou fases referentes à primeira parcela liberada, e assim sucessivamente (peça 6, p. 232) . Tal exigência foi ressaltada pelo concedente em ofício que informou sobre liberação da segunda parcela dos recursos (peça 7, p. 398) . 
39.	Quanto ao pedido de realização do adequado exame de culpabilidade de cada responsável, verifica-se que a instrução que propôs a citação calculou o débito de cada responsável conforme as movimentações financeiras na conta do Convênio 21/2007, conforme quadro presente naquela instrução (peça 18, p. 4) .
40.	Sobre a quantificação do débito pela integralidade dos recursos repassados na gestão do senhor Genes Oliveira Rios, o cálculo teve como fundamento, tal qual registrado no item 14 desta instrução, o relatório do tomador de contas, o qual afirmou que "por jurisprudência firmada por este Tribunal no sentido de que a imprestabilidade da fração executada do objeto e a completa frustração dos objetivos do convênio leva à condenação do responsável ao recolhimento da totalidade do débito" conforme Decisão 260/2001-TCU-2ª Câmara, Acórdão 578/2002-TCU-Segunda Câmara, Acórdão 8248/2013-TCU-Primeira Câmara e Acórdão 4587/2009-TCU-Segunda Câmara (peça 16, p. 149) .
41.	Ocorre que tais decisões elencadas pelo tomador de contas tratavam de realização de obras, situações nas quais havia um maior grau de objetividade na verificação dos resultados obtidos, posto que, em última instância, restava dizer se tais obras atendiam a população. Desta feita, ainda que houvesse execução parcial, caberia imputar débito integral aos responsáveis por tais obras caso estas fossem inservíveis à comunidade. Neste sentido, trechos do voto do Ministro-Relator André Luís de Carvalho no âmbito do Acórdão 1809/2012-TCU-Segunda Câmara, que segue (destaques inseridos) :
Consoante percebemos, o débito integral defendido pela Secex neste processo decorre da constatação de que o sistema de abastecimento de água em questão encontrava-se inoperante quando da fiscalização realizada pela Funasa, ou seja, que o fim primordial buscado pelo convênio não foi atingido.
Todavia, oportuno relembrar que a regra geral de responsabilidade civil prevê que a indenização equivalerá à extensão do dano, nos termos do art. 944 do Código Civil de 2002. Não devem fugir dessa regra, em nossa compreensão, as indenizações por danos causados ao Erário.
Pois bem, no âmbito do Tribunal, firmou-se o entendimento no sentido de que, quando as irregularidades apuradas na execução de determinada obra impedem o alcance das finalidades almejadas, tornando a obra sem valor para a coletividade, o débito a ser atribuído ao responsável deve equivaler à totalidade dos recursos geridos, ainda que as obras tenham sido parcialmente executadas. Tal compreensão advém da constatação de que, nessa circunstância, a extensão do dano provocado à sociedade equipara-se ao montante de recursos geridos, uma vez que a parte efetivamente executada da obra não é aproveitável pela comunidade, ou seja, não possui valor algum.
 (...) 
De outra banda, pode-se concluir, a contrario sensu, que, nas hipóteses em que as irregularidades detectadas em determinada obra pública não são significativas a ponto de tornar a obra imprestável para os fins que se destina, não há que se falar em débito integral, mas tão-somente em recomposição do Erário em valor equivalente à inexecução parcial, sob pena de autorizar-se o enriquecimento sem causa do Estado.
42.	Relevante destacar trecho final deste excerto, o qual relaciona a imputação do débito com a verificação da parte não executada da obra. Assim, a quantificação do débito deve, ao menos em tese, ser proporcional à parte não executada do objeto. A glosa integral dos repasses efetuados no âmbito do Convênio 21/2007 foi atacada pelo responsável no item 31, havendo inclusive menção de que não se poderia comparar o objeto do presente convênio com a realização de uma obra. 
43.	Desta forma, verificar-se-á quais etapas a cargo do responsável foram executadas. Tal análise subsidiará opinião pela imprestabilidade ou não do convênio, da qual resultará eventual glosa integral dos recursos repassados no ajuste. 
44.	Inicialmente, cumpre ressaltar que as alegações de defesa não trouxeram novos elementos capazes de subsidiar opinião acerca do sucesso do convênio. Como reportado nos itens 27-35, a defesa, em síntese, buscou afastar a culpabilidade do gestor, alegando que a omissão na execução e prestação de contas do ajuste deveria ser imputada ao prefeito sucessor. De tal resposta, infere-se que o responsável cumpriu com as obrigações pactuadas.
45.	No entanto, ao se confrontar o cronograma de execução do ajuste (peça 7, p. 16-18) com o Relatório de Monitoria Física 006/2010/Gepro/FNMA, de 30/8/2010 (peça 10, p. 244-258) , verifica-se que das dez etapas que deveriam ser executadas na gestão do senhor Genes Oliveira Rios (vale dizer, etapas cujos prazos venciam até o final de 2008) apenas três haviam sido realizadas integralmente, conforme quadro abaixo:
	Etapa/Fase
	Especificação
	Duração
	Execução

			Início
	Término
	Percentual Executado

	1.1
	Elaborar um planejamento estratégico envolvendo as instituições parceiras
	Dez/2007
	Jan/2008
	100%

	1.2
	Criar o Conselho Gestor do Projeto
	Dez/2007
	Jan/2008
	100%

	2.1
	Sensibilizar as instituições parceiras e os agricultores a participar de forma comprometida na execução do projeto
	Mar/2008
	Mai/2008
	100%

	2.2
	Fazer ampla divulgação do Pronaf Florestal e outras modalidades de créditos para atividades florestais
	Mar/2008
	Maio/2008
	A executar

	3.4
	Oficinas e seminários de nivelamento sobre metodologias participativas
	Mar/2008
	Maio/2008
	A executar

	3.5
	Oficina de procedimentos metodológicos de monitoramento e avaliação
	Jun/2008
	Jun/2008
	A executar

	4.1
	Orientação metodológica dos técnicos e agricultores técnicos
	Jul/2008
	Jul/2008
	A executar

	4.2
	Planejamento das atividades e contextualização dos problemas e oportunidades
	Ago/2008
	Set/2008
	A executar

	4.3
	Elaborar mapeamento participativo
	Out/2008
	Nov/2008
	11% (22/200) 

	5.1
	Valorização do elemento arbóreo nas unidades produtivas (relatórios) 
	Out/2008
	Nov/2008
	11% (22/200) 

Fonte: Peça 7, p. 16-18; e peça 10, p. 244-258
46.	Destaca-se que não foram identificados nos autos, seja na fase interna ou externa dessa tomada de contas especial, evidências que pudessem colocar em dúvida a aferição do concedente sobre as metas executadas no Convênio 21/2007. A contestação da defesa sobre a subjetividade dos critérios para averiguação da execução das metas do convênio é parcialmente válida, vez que algumas metas qualitativas do ajuste são de difícil mensuração. No entanto, deve-se ponderar que tais metas decorreram da proposta do projeto, encaminhada pelo responsável, o senhor Genes Oliveira Rios, ao FNMA (peça 1, p. 9) .
47.	Por sua vez, não foram identificadas contestações quanto à avaliação do órgão concedente sobre o alcance das metas quantitativas do ajuste. Assim sendo, infere-se que a conclusão do MMA sobre a inexecução das metas do Convênio 21/2007 tem procedência, de forma que não merece prosperar o argumento da defesa de que o responsável havia cumprido com suas obrigações em tal ajuste.
48.	Considerando que o prefeito sucessor foi citado solidariamente por tal inexecução, faz-se necessário verificar se tais obrigações firmadas no âmbito do Convênio 21/2007 foram cumpridas posteriormente, conforme análise abaixo.
Da citação e revelia do senhor José Antunes de França
49.	A citação do senhor José Antunes de França ocorreu mediante o Ofício 1.278/2016-TCU/SECEX-MT, datado de 24/11/2016 (peça 25) . O débito apontado na citação, cujo valor até 24/11/2016 alcançava a monta de R$ 377.271,23, decorria da inexecução do objeto do Convênio 2007, além da falta de providências contra o prefeito antecessor do município de Castanheira-MT, visto que a maior parte das metas pactuadas não haviam sido executadas em gestão anterior (peça 25, p. 1) .
50.	 Apesar de o responsável ter tomado ciência do expediente que lhe foi encaminhado, conforme atesta o aviso de recebimento (AR) que compõe a peça 27, ele não atendeu a citação e não se manifestou quanto às irregularidades apontadas.  Por força do art. 12, § 3º, da Lei 8.443/1992, transcorrido o prazo regimental fixado e mantendo-se inerte o aludido responsável, impõe-se que seja considerado revel, dando-se prosseguimento ao processo.
51.	Ocorre que no âmbito dos processos de controle externo, a revelia não possui o efeito de presunção da veracidade dos fatos, de forma que a contumácia não implica o reconhecimento da dívida imputada, mas apenas o prosseguimento do processo. Este prosseguimento, norteado pelo princípio da verdade material, deverá conter análise dos demais documentos presentes nos autos.
52.	Ao se analisar as peças deste processo de tomada de contas, verifica-se que o próprio responsável reconhece que a sua gestão, tal qual seu antecessor, não executou a imensa maioria das etapas previstas no plano de trabalho do convênio ora examinado. Neste sentido, documento demonstrativo da execução físico-financeira do ajuste assinado pelo senhor José Antunes de França (peça 12, p. 4-16) mostra que dos R$ 208.044,00 programados para 2007, apenas R$ 22.270,00 foram executados para as metas daquele ano (peça 12, p. 6) ; por sua vez, em 2008, dos R$ 117,931,00 previstos para a execução do ajuste, apenas R$ 49.724,82 foram gastos nas etapas de tal ano (peça, 12, p. 12) . Deste documento demonstrativo, verifica-se que nenhuma das metas previstas para os anos de 2009 e 2010 foram executadas.
53.	Sobre as justificativas da inexecução das metas do Convênio 21/2007, estas estão sintetizadas no Ofício 006/2009, no qual o Secretário de Agricultura e Meio Ambiente do município de Castanheira-MT alegou dificuldades na contratação de pessoal, visto que havia a necessidade de realização de pregão, bem como dificuldades geográficas e outras decorrentes de período eleitoral na vigência da avença (peça 7, p. 370) .
54.	Tais justificativas não servem para atenuar a culpabilidade pela inexecução, visto que tais situações eram previsíveis, havendo até mesmo previsão no termo do Convênio 21/2007 da necessidade de realização de pregão na contratação de bens e serviços comuns (peça 6, p. 228) .
55.	Desta forma, verifica-se a necessidade de devolução dos valores repassados para as metas não atingidas. No entanto, deve-se ponderar se a execução do ajuste foi de tal forma falha que acabou por comprometer os objetivos da avença. Caso isso tenha ocorrido, deve-se proceder então a glosa integral dos valores previstos para o Convênio 21/2007, conforme argumentação do órgão concedente (peça 16, p. 145) .
56.	Assim sendo, considerando os demais documentos presentes nos autos deste processo de TCE, resta verificar se é possível concluir, com razoável grau de certeza, se as poucas metas realizadas no âmbito desse ajuste têm o condão de tornar o objeto desse convênio útil à coletividade. Caso se conclua pela imprestabilidade do convênio, restará concordar com a opinião do órgão concedente acerca da necessidade de glosa integral dos valores repassados.
Análise da consecução das metas e objetivos do Convênio 21/2007
57.	Inicialmente, é relevante destacar que não foi cumprida a obrigação de registrar o Convênio 21/2007 no Portal Siconv, conforme previa o art. 68 da Portaria Interministerial 127/2008. Tal registro, reforçado pelo Despacho 242/2009/MMA (peça 8, p. 250) , certamente colaboraria para uma maior transparência na gestão dos recursos desse ajuste.
58.	Sobre a opinião pela consecução dos objetivos do convênio em questão, cumpre acentuar que é elemento complicador na análise das contas deste convênio o caráter subjetivo verificado na aferição de algumas das metas do ajuste. De fato, certas atividades previstas no plano de trabalho apresentam difícil mensuração, tal qual a meta de "Sensibilizar os agricultores para a integração dos recursos florestais nas unidades produtivas" (peça 7, p. 16) . Tal subjetividade presente na aferição de certas metas foi mencionada pelo responsável, conforme reportado no item 35 desta instrução.
59.	Outra dificuldade reside no fato de que o cronograma de execução das metas deste convênio apresenta apenas indicadores físicos, mas não financeiros (peça 7, p. 16-18) . Sobre a execução de despesas neste convênio, verifica-se que os gastos presentes no plano de aplicação do Convênio 21/2007 foram agrupados segundo a natureza da despesa (peça 7, p. 20) , os quais são especificados em documento chamado de Plano Operativo Anual (peça 7, p. 46-52) . Ocorre que tal documento apresenta os inícios e términos de todas as metas coincidentes com a vigência do convênio, vale dizer, de 24/12/2007 a 30/11/2010, não sendo possível identificar com exatidão os custos de cada etapa (executada ou não) da avença.
60.	Considerando não somente as limitações inerentes às instruções dos processos de tomadas de contas, mas também as relatadas entre os itens 57-59 desta peça, é prudente que a opinião conclusiva desta unidade técnica concilie as avaliações exaradas pelos partícipes do convênio sobre a consecução dos objetivos pactuados no ajuste.
61.	Como reportado anteriormente, o órgão concedente manifestou opinião de que o objetivo do Convênio 21/2007 não foi alcançado, o que justificaria a glosa integral dos recursos repassados. Esta é a conclusão presente na Nota Técnica 07/2012/MMA, de 23/6/2012, que afirmou, considerando o baixo alcance de realização das atividades previstas, que o Projeto de Assistência Técnica e Extensão Rural voltado para o desenvolvimento de práticas sustentáveis no município de Castanheira-MT não cumpriu com os objetivos propostos no convênio (peça 14, p. 332) .
62.	Além disso, o órgão concedente apontou ainda que o convenente apresentou relatórios com informações contraditórias (peça 14, p. 361) , o que fragiliza a fidedignidade da prestação de contas e reforça o argumento pela glosa integral dos recursos repassados.
63.	Por fim, verifica-se que o próprio convenente também opinou pela frustração do Convênio 21/2007. Neste sentido, merece reprodução a conclusão presente no Relatório do Cumprimento do Objeto Final (peça 12, p. 54) :
Durante a execução do projeto os coordenadores, grupo gestor e o secretário de finanças tiveram grande dificuldade com a falta de sintonia entre o projeto geral; a planilha financeira e o POA. Pois, preocupados com a prestação de contas, muitas atividades não ocorreram como descritas em todas as metas, tendo a necessidade de reestruturação do projeto, principalmente da planilha orçamentária para que pudesse atender a realidade local e de maneira que promovesse a prestação de contas de acordo com as exigências do Fundo Nacional do Meio Ambiente - FNMA. 
Mas além da impossibilidade de promover o projeto por erros gerados durante a elaboração do mesmo; durante o desenvolvimento das atividades surgiram inúmeros problemas locais, que colocava em xeque o trabalho da equipe técnica, entre elas o período eleitoral, mudança do governo municipal e a mudanças de coordenador geral e financeiro, os quais tinham por necessidade integrar os novos recursos humanos no processo de interação e integração do desenvolvimento do projeto, o que leva tempo para capacitação e para favorecer novas tomadas de decisão, e que promovia atrasos e a paralisação das atividades.
64.	E concomitantemente a todas as dificuldades, o grupo técnico, o grupo gestor e coordenador, enquanto aguardavam resposta do grupo técnico FNMA, mobilizam a população e agricultores, promoviam os cadastramentos, visitas nas propriedades, diagnóstico, mapas das propriedades diagnosticadas e incentivavam a adesão no projeto principalmente das mulheres. Apesar do texto um pouco confuso, resta claro que a análise técnica realizada pelo convenente também concluiu pelo fracasso da avença. Ademais, considerando as alegações de defesa apresentadas pelo senhor Genes Oliveira Rios e o silêncio do senhor José Antunes de França, conclui-se que não há argumentos sobre eventual sucesso da avença.
65.	 Desta forma, se é verdade que não é possível comparar o objeto do Convênio 21/2007 à realização de uma obra, conforme alegação mencionada no item 33, também não é possível concluir que a gestão dos recursos repassados no âmbito de tal ajuste propiciou o atingimento das finalidades almejadas. Desta maneira, não se reconhece a efetividade da avença, o que justifica a imputação do débito conforme cálculo presente na instrução de citação de tais responsáveis (peça 18, p. 4-5) .
66.	Considerando que no âmbito do Controle Externo a responsabilidade dos gestores é de natureza subjetiva, podendo se originar de conduta comissiva ou omissiva, dolosa ou culposa, cujo resultado seja a violação dos deveres impostos pelo regime de direito público aplicável àqueles que administram recursos da União (Acórdão 1316/2016-TCU-Plenário, Relatoria da Ministra Ana Arraes) , propõe-se que as alegações de defesa do senhor Genes Oliveira Rios sejam rejeitadas, que suas contas sejam julgadas irregulares e que o responsável seja condenado em débito, sendo-lhe aplicada a multa prevista no art. 57 da Lei 8.443/1992.
67.	Ainda, considerando a revelia do senhor José Antunes França e a inexistência nos autos de elementos que permitam concluir pela ocorrência de boa-fé ou de outros excludentes de culpabilidade em sua conduta, propõe-se que suas contas sejam julgadas irregulares e que tal responsável seja condenado em débito, bem como que lhe seja aplicada a multa prevista no art. 57 da Lei 8.443/1992.
Dos débitos a serem imputados
68.	Sobre a quantia a ser ressarcida pelo Sr. Genes Oliveira Rios, verifica-se que em sua gestão foram repassados R$ 201.564,00 mediante ordem bancária de 27/12/2007, conforme reportado no item 6 desta instrução. Da análise dos autos, verifica-se que ao final da gestão de tal responsável na Prefeitura de Castanheira-MT, havia saldo de R$ 93.435,16 de recursos para a execução do Convênio 21/2007, conforme se observa nos extratos bancários de 31/12/2008 da conta corrente reservada para tal ajuste (peça 8, p. 182) .
69.	Desta maneira, propõe-se que o débito eventualmente a ser imputado a tal gestor seja calculado a partir da diferença entre os valores repassados pelo FNAM mediante a ordem bancária 07OB900070 (peça 7, p. 38) e o saldo de 31/12/2008 da conta corrente do Convênio 21/2007, conforme memória de cálculo (peça 31) .
70.	Por sua vez, ao iniciar sua gestão na prefeitura de Castanheira-MT em 1/1/2009, o senhor José Antunes França tinha sob sua tutela saldo de R$ 93.435 para a execução do Convênio 21/2007. Assim, este valor deve ser considerado no cálculo do débito. Ademais, nova parcela de recursos federais foi repassada para a execução do ajuste durante a gestão de tal prefeito, conforme ordem bancária 2009OB00022 de 8/7/2009, cujo valor era R$ 114.331,00 (peça 7, p. 396) .
71.	Ainda, para abatimento de débito eventualmente imputado ao senhor José Antunes França, propõe-se, conforme memória de cálculo (peça 32) , que seja considerado como valor de devolução o montante de R$ 128.160,04, o qual abrange tanto a devolução do saldo de R$ 107.967,24 da conta do ajuste (peça 14, p. 132) , quanto os rendimentos de aplicação financeira de tal conta, os quais totalizaram R$ 20.192,80 (peça 14, p. 138) , ambos depositados em 16/2/2011 (peça 14, p. 136 e 142) . Caso o valor da aplicação financeira do saldo da conta do convênio fosse novamente cobrado, verificar-se-ia a ocorrência de bis in idem, vez que tais valores já foram devolvidos em 2011.
72.	Considerando que a juntada dos extratos bancários da conta corrente do Convênio 21/2007 permite aferir quando os recursos foram utilizados e quais montantes estiveram sob a gestão de cada responsável, propõe-se, em discordância à instrução anterior e à citação decorrente daquela, que a responsabilidade de cada gestor seja atrelada aos seus respectivos mandatos na prefeitura de Castanheira-MT, elidindo-se assim eventual débito solidário.
73.	Ressalta-se que esse posicionamento de individualização dos débitos prestigia argumento presente nas alegações de defesa do Sr. Genes Oliveira Rios, reportado no item 32 desta instrução. Ademais, considerando a aplicação da atualização monetária e dos juros de mora, a imputação de débito aos gestores seguindo esta instrução resultaria em valores menores que aqueles indicados nas respectivas citações.
74.	Sobre tal situação, o TCU entende que a imputação de débito em valor inferior ao indicado na citação não configura prejuízo à defesa e não obriga o envio de nova citação. Assim, não se faz necessário o envio de novas citações aos responsáveis. Neste sentido, leciona o voto do Relator Vital do Rêgo no âmbito do Acórdão 10980/2016-TCU-Segunda Câmara (destaques inseridos) :  
Inicialmente, o ex-secretário municipal de saúde foi citado pelo total dos valores inquinados pelo Denasus (R$ 127.492,68) . Como, em momento posterior, o Município de Acará/PA foi chamado aos autos para responder exclusiva e individualmente pelos gastos irregulares que resultaram em benefício ao ente federado, restou ao Sr. [responsável] a imputação do quinhão restante do débito, referente à aquisição irregular de leite e óleo, conforme o subitem anterior.
Acompanho o entendimento esposado pela unidade técnica segundo o qual não há necessidade de nova citação do responsável, conforme precedente consubstanciado no Acórdão 2158/2013-TCU-Plenário (Rel. Min. Ana Arraes) , do qual se extrai o seguinte enunciado:
A imputação de débito em valor inferior ao indicado na citação não configura prejuízo à defesa e não obriga ao envio de nova citação. A comunicação dirigida ao responsável cumpre sua função de provocar o contraditório se nela foram especificados com clareza todos os elementos e informações exigíveis pelas normas.
Análise da prescrição da pretensão punitiva
75.	Finalmente, de forma a verificar possível ocorrência de prescrição punitiva na tomada de contas em questão, cumpre lembrar o incidente de uniformização de jurisprudência firmado por meio do Acórdão 1441/2016-TCU-Plenário, que fixou o prazo prescricional em dez anos, contados da data da ocorrência da irregularidade, prazo previsto no art. 205 do Código Civil.
76.	Considerando que o Convênio 21/2007 foi assinado em 24/12/2007 (peça 7, p. 12) e que os responsáveis foram citados em 2016 (peças 26 e 27) , conclui-se que não houve o transcurso do prazo decenal capaz de configurar a prescrição da pretensão punitiva por parte deste Tribunal. Desta forma, não há óbice para imposição de sanções aos responsáveis.
CONCLUSÃO
77.	O Ministério do Meio Ambiente encaminhou a presente tomada de contas especial concluindo pela glosa integral dos repassados por meio do Convênio 21/2007 (Siafi 599572) , firmado entre tal órgão e o município de Castanheira-MT. O motivo da glosa recaía na completa frustração dos objetivos do convênio.
78.	Em análise preliminar, esta unidade técnica constatou que os gestores do município de Castanheira-MT no período 2004 a 2012 não comprovaram a devida execução do objeto do Convênio 21/2007 (peça 18, p. 5) . Desta forma, foram devidamente citados os senhores Genes Oliveira Rios, prefeito daquela municipalidade entre 2005-2008 e signatário da avença, e José Antunes de França, sucessor responsável pela gestão 2009-2012. 
79.	A defesa do senhor Genes Oliveira Rios argumentou, em apertada síntese, que o gestor havia cumprido com suas obrigações em tal convênio, que o débito deveria ser cobrado de seu sucessor, e que a glosa integral importaria era medida desmedida, a qual acarretaria em enriquecimento ilícito da administração (itens 27-34) . Tal defesa ainda contestou a aferição de metas pelo convenente, alegando haver alto grau de subjetividade na análise dos fiscais (item 35) ; no entanto, tal defesa não trouxe evidências da execução das atividades do gestor na avença em questão, nem apresentou argumentos sobre o alcance dos objetivos do convênio.
80.	Por sua vez, o senhor José Antunes França não respondeu à comunicação, tornando-se revel. No entanto, considerando o princípio da verdade material, no âmbito do Controle Externo a revelia não possui o efeito de presunção da veracidade dos fatos, nem implica o reconhecimento da dívida imputada, mas apenas o prosseguimento do processo. Este prosseguimento, norteado pelo princípio da verdade material, deverá conter análise dos demais documentos presentes nos autos.
81.	A análise presente no exame técnico ponderou que o afastamento do débito integral só seria possível caso houvesse documentação que corroborasse a conclusão de percepção de valor de tal avença pela coletividade, vale dizer, de utilidade do convênio (item 56) . No entanto, o que se verifica é que tanto o concedente quanto o convenente consideraram que o convênio não atingiu seus objetivos propostos (itens 61-64) .
82.	Conclui-se, desta forma, que a alocação dos recursos federais ocorreu de maneira inefetiva, o que justifica a integralidade da glosa dos valores repassados, conforme argumento defendido pelo setor técnico do órgão concedente.
83.	Assim, propõe-se rejeitar as alegações de defesa do senhor Genes Oliveira Rios, que suas contas sejam julgadas irregulares e que o responsável seja condenado em débito, sendo-lhe aplicada a multa prevista no art. 57 da Lei 8.443/1992. O débito de tal responsável foi calculado a partir da diferença entre os recursos federais repassados em seu mandato e o saldo deixado em conta corrente do ajuste ao término de sua gestão.
84.	Ainda, considerando a revelia do senhor José Antunes França e a inexistência nos autos de elementos que permitam concluir pela ocorrência de boa-fé ou de outros excludentes de culpabilidade em sua conduta, propõe-se que suas contas sejam julgadas irregulares e que tal responsável seja condenado em débito, bem como que lhe seja aplicada a multa prevista no art. 57 da Lei 8.443/1992.
85.	O débito calculado para o Sr. José Antunes França decorreu da soma do saldo da conta corrente do ajuste no início da sua gestão e de novo repasse de recursos federais repassados para execução do convênio. Por fim, propõe-se que seja abatido de tal débito o valor de R$ 128.160,04, devolvido por tal gestor em 16/2/2011. Este valor devolvido correspondia ao saldo da conta corrente do ajuste, já calculados os rendimentos financeiros de tal conta.
PROPOSTA DE ENCAMINHAMENTO
86.		Diante do exposto, submetemos os autos à consideração superior, propondo ao Tribunal:
	a) com fundamento nos arts. 1º, inciso I, 16, inciso III, alínea a da Lei 8.443/1992 c/c os arts. 19 e 23, inciso III, da mesma Lei, e com arts. 1º, inciso I, 209, inciso I, 210 e 214, inciso III, do Regimento Interno, que sejam julgadas irregulares as contas do Sr. Genes Oliveira Rios (CPF: XXX.055.397-XX) , na condição de prefeito de Castanheira-MT entre 2005-2008 e signatário do Convênio 21/2007 (Siafi 599572) , e condená-lo ao pagamento das quantia a seguir especificadas, com a fixação do prazo de quinze dias, a contar das notificação, para comprovar, perante o Tribunal (art. 214, inciso III, alínea "a", do Regimento Interno) , o recolhimento da dívida aos cofres do Fundo Nacional do Meio Ambiente, atualizadas monetariamente e acrescidas dos juros de mora, calculados a partir das datas discriminadas, até a data do recolhimento, na forma prevista na legislação em vigor, abatendo-se, na oportunidade, o valor já ressarcido.
	VALOR ORIGINAL (Real) 
	DATA DA OCORRÊNCIA
	DÉBITO/CRÉDITO

	201.564,00
	27/12/2007
	Débito

	93.435,16
	31/12/2008
	Crédito

Valor atualizado até 18/5/2017: R$ 349.029,58 (peça 31) 
b) com fundamento nos arts. 1º, inciso I, 16, inciso III, alínea a da Lei 8.443/1992 c/c os arts. 19 e 23, inciso III, da mesma Lei, e com arts. 1º, inciso I, 209, inciso I, 210 e 214, inciso III, do Regimento Interno, que sejam julgadas irregulares as contas do Sr. José Antunes de França (CPF: XXX.568.711-XX) , na condição de prefeito de Castanheira-MT entre 2009-2012 e gestor do Convênio 21/2007 (Siafi 599572) , e condená-lo ao pagamento das quantia a seguir especificadas, com a fixação do prazo de quinze dias, a contar das notificação, para comprovar, perante o Tribunal (art. 214, inciso III, alínea "a", do Regimento Interno) , o recolhimento da dívida aos cofres do Tesouro Nacional, atualizadas monetariamente e acrescidas dos juros de mora, calculados a partir das datas discriminadas, até a data do recolhimento, na forma prevista na legislação em vigor, abatendo-se, na oportunidade, o valor já ressarcido.
	VALOR ORIGINAL (Real) 
	DATA DA OCORRÊNCIA
	DÉBITO/CRÉDITO

	93.435,16
	1/1/2009
	Débito

	114.331,00
	8/7/2009
	Débito

	128.160,04
	16/2/2011
	Crédito

Valor atualizado até 18/5/2017: R$ 260.610,44 (peça 32) 
c) autorizar, desde logo, nos termos do art. 28, inciso II, da Lei 8.443/1992, a cobrança judicial das dívidas, caso não atendidas as notificações."
2.	O representante do Ministério Público manifestou-se de acordo com a proposta da unidade técnica com os seguintes ajustes:
"a) alterar o fundamento legal da irregularidade das contas dos srs. Genes Oliveira Rios e José Antunes de França, para que, em vez da alínea "a", passe a ser as alíneas "b" e "c" do art. 16, III, da Lei 8.443/1992, uma vez que não se trata de omissão no dever de prestar contas, mas de execução do objeto do Convênio 21/2007 em desconformidade com as metas pactuadas, o que gerou dano ao erário decorrente do não cumprimento dos objetivos pactuados;
b) alterar as datas de ocorrência dos débitos de R$ 201.564,00 e R$ 114.331,00, para que, em vez de 27/12/2007 e 8/7/2009, passem a ser 2/1/2008 e 14/7/2009, respectivamente, que são as datas do efetivo crédito dos recursos federais na conta específica (peça 7, p. 144, e peça 14, p. 214) ;
c) alterar o cofre credor do débito imputado ao sr. José Antunes de França, para que passe a ser Fundo Nacional do Meio Ambiente;
d) acrescentar a aplicação da multa do art. 57 da Lei 8.443/1992 aos srs. Genes Oliveira Rios e José Antunes de França, haja vista que não se encontra prescrita a pretensão punitiva do TCU;
e) incluir a remessa de cópia da deliberação que vier a ser proferida ao Procurador-Chefe da Procuradoria da República no Estado de Mato Grosso e ao Ministério do Meio Ambiente."
É o relatório.

Alexandre Herrera de Oliveira (OAB/MT 14.867) e Orlando Geraldo de Oliveira (OAB/MT 18.619)

Procurador Júlio Marcelo de Oliveira.

TOMADA DE CONTAS ESPECIAL. CONVÊNIO. IMPUGNAÇÃO TOTAL DE DESPESAS. CITAÇÃO. REVELIA DE UM DOS RESPONSÁVEIS. REJEIÇÃO DAS ALEGAÇÕES DE DEFESA. CONTAS IRREGULARES. DÉBITO. MULTA.

TOMADA DE CONTAS ESPECIAL (TCE)

Secretaria de Controle Externo de Tomada de Contas Especial (SecexTCE).

Trata-se de tomada de contas especial instaurada pelo Ministério do Meio Ambiente (MMA) em razão da impugnação total de despesas do Convênio 21/2007 (Siafi 599572) , celebrado entre a União, por meio do Fundo Nacional do Meio Ambiente (FNMA) , e o município de Castanheira-MT, para a promoção de sistemas agroflorestais e manejo dos recursos florestais para agricultores familiares do Assentamento Vale do Seringal.
2.	Para consecução do objeto do ajuste, foi previsto o montante de R$ 552.299,00 (peça 6, p. 23) , sendo R$ 535.419,00 por conta do concedente e R$ 16.880,00 a título de contrapartida do convenente. A primeira parcela dos recursos federais, no valor de R$ 201.564,00, foi liberada em 27/12/2007 (Ordem Bancária 2007OB900070 - peça 7, p. 38) . Uma segunda parcela, no valor de R$ 114.331,00, foi liberada em 8/7/2009 (Ordem Bancária 2009OB800022 - peça 7, p. 396) .
3.	Por ocasião da liberação da segunda parcela, o MMA alertou o convenente de que a liberação da terceira parcela só ocorreria quando houvesse a apresentação da prestação de contas parcial da primeira parcela, conforme exigências do termo do ajuste.
4.	O ente municipal, em 3/11/2010, reconheceu haver atrasos na execução do ajuste, argumentando que eles decorriam notadamente da ausência de recursos humanos, e solicitou sua prorrogação por mais dois anos. (peça 10, p. 304-308) . Por sua vez, o concedente indeferiu o pedido, dado que havia registro de inadimplência do município nos cadastros federais (peça 10, p. 322) .
5.	Após prorrogações de prazo concedidos pelo MMA a pedido do município para apresentação da prestação de contas, em 9/9/2011, o convenente encaminhou documentação para atendimento dessa obrigação.
6.	Realizada a análise da documentação, o Ministério do Meio Ambiente, por meio da Nota Técnica 07/2012/MMA, de 23/6/2012 (peça 14, p. 322-332) , emitiu parecer técnico acerca da execução física do convênio que apontou o cumprimento de apenas 21% das atividades previstas para o ajuste (peça 14, p. 330) .
7.	Na avaliação da execução financeira, o MMA apontou que, "dos R$ 315.895,00 repassados pelo concedente, houve devolução de saldos no montante de R$ 107.967,24, bem como da importância de R$ 20.192,80 relacionados aos rendimentos em aplicações financeiras da conta do convênio, restando a necessidade de devolução de R$ 207.927,76 (valor original) , o que justificaria a instauração de tomada de contas especial, cujos responsáveis solidários seriam os Srs. Genes Oliveira Rios e José Antunes de França, ambos ex-prefeitos do município convenente (peça 15, p. 21) ."
8.	Assim, tendo em vista "a imprestabilidade da fração executada do objeto e a completa frustração dos objetivos do convênio", o concedente apontou dano ao erário no valor histórico de R$ 315.895,00, correspondente ao saldo das duas parcelas transferidas, deduzido dos valores anteriormente devolvidos.
II
9.	No âmbito desta Corte, foram citados os Srs. Genes Oliveira Rios, prefeito municipal entre 2005-2008, e José Antunes de França, prefeito municipal no período de 2009-2012, para que apresentassem alegações de defesa e/ou recolhessem aos cofres do Fundo Nacional do Meio Ambiente os valores conforme tabela a seguir:
	Responsáveis 
	Data da ocorrência
	Atualizado até 30/9/2016

	Genes Rodrigues Rios e José Antunes de França
	27/12/2007
	198.714,71

	José Antunes de França
	8/7/2009
	177.278,14

		Total
	375.992,85

10.	Embora regularmente citado, o Sr. José Antunes de França não apresentou alegações de defesa nem recolheu o débito que lhe fora imputado. Dessa forma, resta caracterizada a revelia do responsável, nos termos do art. 12, inciso IV, § 3º, da Lei 8.443/1992.
11.	Já o Sr. Genes Oliveira Rios alegou, em síntese, que (i) seu sucessor, o Sr. José Antunes de França, teria sido responsável pela execução da maior parte do convênio e que deveria ter prestado contas em até sessenta dias contados da data do término do ajuste, em 31/11/2010 (peça 30, p.1) ; (ii) a primeira parcela dos recursos foi regularmente executada, com parecer por sua aprovação; (iii) haveria enriquecimento ilícito da administração, caso os valores efetivamente utilizados fossem devolvidos; (iv) haveria subjetividade dos critérios para averiguação da execução das metas do convênio; e (v) o relatório pelo FNMA não teria identificado a existência de metas cumpridas pela gestão do responsável, e que tal omissão do relatório técnico dificultaria a aplicação de eventual penalidade (peça 30) .
III
12.	Após o exame das alegações de defesa, a unidade técnica propõe julgar irregulares as contas dos responsáveis e condená-los ao pagamento dos débitos apurados.
13.	Por sua vez, o representante do Ministério Público, ao manifestar sua concordância com a unidade técnica, propôs a alteração (a) do fundamento legal da irregularidade das contas para que, em vez da alínea "a", passe a ser as alíneas "b" e "c" do art. 16, III, da Lei 8.443/1992; (b) das datas de ocorrência dos débitos, para que, em vez de 27/12/2007 e 8/7/2009, passem a ser 2/1/2008 e 14/7/2009, respectivamente, que são as datas do efetivo crédito dos recursos federais na conta específica; e (c) do cofre credor, para que passe a ser Fundo Nacional do Meio Ambiente. Além disso, pugnou pela aplicação da multa do art. 57 da Lei 8.443/1992 aos responsáveis e pela remessa de cópia da deliberação que vier a ser proferida ao Procurador-Chefe da Procuradoria da República no Estado de Mato Grosso e ao Ministério do Meio Ambiente.
IV
14.	Feito esse breve relato, passo a decidir:
15.	Acolho a proposta da unidade técnica, com os ajustes sugeridos pelo representante do parquet, e incorporo as análises efetuadas como razões de decidir, sem prejuízo das considerações a seguir.
16.	A ausência de apresentação de prestação de contas por parte de seu sucessor não exime o responsável pela demonstração da boa e regular aplicação dos recursos públicos que foram por ele geridos. Conforme a pacífica jurisprudência desta Corte, a responsabilidade do gestor de demonstrar a correta aplicação dos recursos públicos não se esvai pelo descumprimento de obrigação correspondente pelo seu sucessor. Dessa forma, não merece prosperar a alegação do responsável de que caberia tão somente a responsabilização do Sr. José Antunes de França, uma vez que teria executado a maior parte do convênio e que deveria ter apresentado a devida prestação de contas.
17.	Não assiste razão ao responsável quando argumenta que teria havido parecer pela aprovação da utilização dos recursos referentes à primeira parcela, dado que fora liberada a segunda. Conforme bem registrou a unidade técnica, "o termo do ajuste previa em sua cláusula terceira, § 4º, que a partir da terceira parcela, a liberação dos recursos financeiros ficaria condicionada à apresentação de prestação de contas parcial, a qual demonstraria o cumprimento das etapas ou fases referentes à primeira parcela liberada, e assim sucessivamente" (peça 6, p. 232) . Dessa forma, resta claro que a liberação da segunda parcela não significava a aprovação das contas referentes à primeira, uma vez que sequer era condição para liberação de novos recursos.
18.	A alegação de enriquecimento ilícito da Administração também não se sustenta. Como se observa no caso concreto, não houve aproveitamento da fração que teria sido executada com os recursos do ajuste, o que frustrou o atingimento dos objetivos do ajuste. Dessa forma, a condenação dos responsáveis ao pagamento do débito representa tão somente o ressarcimento de valores para os quais a Administração não obteve benefício de qualquer natureza.
19.	Também não merece ser acolhido o argumento de que haveria subjetividade nos critérios para averiguação da execução das metas do convênio, pois, ainda que se pudesse atribuir tal característica a esses critérios, que, diga-se, decorreram da proposta do projeto encaminhada pelo responsável, observa-se que não foram trazidos aos autos qualquer elemento que pudesse infirmar o conteúdo do relatório do FNMA ou que pudesse comprovar o cumprimento de outras metas eventualmente não consignado no documento.
20.	Ante o exposto, em linha com os pareceres precedentes, voto por que seja adotado o acórdão que ora submeto a este Colegiado. 
TCU, Sala das Sessões Ministro Luciano Brandão Alves de Souza, em 3 de dezembro de 2019.
BENJAMIN ZYMLER 
Relator